---
title: "Titulación oportuna · Pregrado Chile 2025"
output:
  flexdashboard::flex_dashboard:
    orientation: rows
    vertical_layout: scroll
    self_contained: true
    css: estilos.css
    theme:
      version: 4
      primary: "#2a78d6"
      bg: "#fcfcfb"
      fg: "#0b0b0b"
      base_font: "system-ui, -apple-system, 'Segoe UI', sans-serif"
    navbar:
      - { title: "Fuente: SIES-Mineduc", href: "https://www.mifuturo.cl", align: right }
---

```{r setup, include=FALSE}
knitr::opts_chunk$set(echo = FALSE, message = FALSE, warning = FALSE)
library(flexdashboard)
library(dplyr)
library(plotly)
library(crosstalk)
library(DT)

x <- readRDS("datos_dashboard.rds")

# Paleta validada (skill dataviz, palette.md) y formatos en español
AZUL <- "#2a78d6"; NARANJA <- "#eb6834"; GRIS <- "#898781"; TXT2 <- "#52514e"
pct  <- function(v, d = 1) paste0(formatC(v, format = "f", digits = d, decimal.mark = ","), " %")
num  <- function(v) formatC(v, format = "d", big.mark = ".", decimal.mark = ",")
pp   <- function(v) paste0(ifelse(v > 0, "+", ""), formatC(v, format = "f", digits = 1, decimal.mark = ","), " pp")
fch  <- function(f) format(f, "%d-%m-%Y")

# Estado frente a la meta usando el IC 95 % (misma regla en todo el panel)
estado_meta <- function(ic_inf, ic_sup) {
  factor(case_when(ic_sup < x$meta  ~ "Bajo la meta",
                   ic_inf >= x$meta ~ "En o sobre la meta",
                   TRUE             ~ "No concluyente (IC cruza la meta)"),
         levels = c("Bajo la meta", "No concluyente (IC cruza la meta)", "En o sobre la meta"))
}
COLORES_ESTADO <- c("Bajo la meta" = NARANJA, "No concluyente (IC cruza la meta)" = GRIS,
                    "En o sobre la meta" = AZUL)

g  <- x$kpi_global
kd <- x$kpi_dim
gi <- kd |> filter(dimension == "grupo_inst")
mejor <- gi |> slice_max(pct, n = 1); peor <- gi |> slice_min(pct, n = 1)
ar <- kd |> filter(dimension == "area_conocimiento") |> slice_min(pct, n = 1)

pie_kpi <- sprintf("Unidad: %% de titulaciones · Período: año académico 2025 · Fuente: SIES-Mineduc · Datos al %s",
                   fch(x$fecha_datos))

# Gráfico de puntos con IC 95 % y línea de meta (reutilizable)
puntos_ic <- function(t, alto = 300) {
  t <- t |> filter(!is.na(valor), valor != "NA") |> arrange(pct) |>
    mutate(valor = factor(valor, levels = valor),
           estado = estado_meta(ic_inf, ic_sup))
  plot_ly(t, x = ~pct, y = ~valor, type = "scatter", mode = "markers",
          color = ~estado, colors = COLORES_ESTADO,
          marker = list(size = 11),
          error_x = list(type = "data", symmetric = FALSE, array = ~ic_sup - pct,
                         arrayminus = ~pct - ic_inf, color = TXT2, thickness = 1.2, width = 4),
          text = ~paste0("<b>", valor, "</b><br>Oportuna: ", pct(pct),
                         "<br>IC 95 %: ", pct(ic_inf), " – ", pct(ic_sup),
                         "<br>Titulados: ", num(n),
                         "<br>Mediana de atraso: ", mediana_sobreduracion, " sem."),
          hoverinfo = "text", height = alto) |>
    layout(xaxis = list(title = "% titulación oportuna", ticksuffix = " %",
                        range = c(min(20, floor(min(t$ic_inf) / 10) * 10), 100), gridcolor = "#e1e0d9"),
           yaxis = list(title = ""),
           shapes = list(list(type = "line", x0 = x$meta, x1 = x$meta, y0 = 0, y1 = 1, yref = "paper",
                              line = list(color = NARANJA, dash = "dash", width = 1.5))),
           annotations = list(list(x = x$meta, y = 1.02, yref = "paper", text = paste0("Meta ", x$meta, " %"),
                                   showarrow = FALSE, font = list(color = NARANJA, size = 11), xanchor = "left")),
           legend = list(orientation = "h", y = -0.25), margin = list(l = 10, r = 10, t = 30)) |>
    config(displaylogo = FALSE, modeBarButtonsToRemove = c("lasso2d", "select2d"))
}
```

Resumen
=====================================================================

Row {data-height=170}
---------------------------------------------------------------------

### Titulación oportuna (KPI principal)

```{r}
# valueBox en lugar de gauge: el gauge de flexdashboard muestra el decimal con punto
valueBox(pct(g$pct),
         caption = paste0("Titulación oportuna · meta ", x$meta, " % (",
                          formatC(abs(g$pct - x$meta), format = "f", digits = 1, decimal.mark = ","),
                          " pp bajo la meta) · IC 95 %: ",
                          pct(g$ic_inf), "–", pct(g$ic_sup)),
         icon = "fa-graduation-cap", color = ifelse(g$ic_sup < x$meta, "warning", "success"))
```

### Brecha entre tipos de institución

```{r}
valueBox(pp(peor$pct - mejor$pct),
         caption = paste0(peor$valor, " (", pct(peor$pct), ") vs ", mejor$valor, " (", pct(mejor$pct), ")"),
         icon = "fa-arrows-alt-h", color = "warning")
```

### Área más crítica (contexto)

```{r}
valueBox(pct(ar$pct), caption = paste0("Contexto · ", ar$valor, ": titulación oportuna (", num(ar$n), " titulados)"),
         icon = "fa-exclamation-triangle", color = "danger")
```

### Mediana de atraso

```{r}
valueBox(paste("Mediana:", g$mediana_sobreduracion, "semestre"),
         caption = paste0("de atraso sobre la duración teórica · ", pct(g$pct_mas_doble), " tarda más del doble"),
         icon = "fa-clock", color = "info")
```

### Titulaciones analizadas (contexto)

```{r}
valueBox(num(g$n), caption = "Contexto · titulaciones de pregrado analizadas, año académico 2025",
         icon = "fa-user-graduate", color = "primary")
```

Row {data-height=60}
---------------------------------------------------------------------

<div style="font-size:12px;color:#52514e;padding:4px 8px;">`r pie_kpi`. **KPI:** titulación oportuna, brecha entre instituciones, mediana de atraso y % que tarda más del doble; las tarjetas marcadas «Contexto» no son KPI. **Oportuna** = titulación dentro de la duración teórica + `r x$holgura` semestres. Meta referencial definida por el equipo. Naranja = todo el IC 95 % bajo la meta; gris = el IC cruza la meta (no concluyente).</div>

Row {data-height=420}
---------------------------------------------------------------------

### ¿Qué ocurre? Las carreras profesionales universitarias concentran el atraso

```{r}
puntos_ic(filter(kd, dimension == "grupo_inst"))
```

### ¿Dónde? Derecho y Ciencias Básicas están muy por debajo del resto

```{r}
puntos_ic(filter(kd, dimension == "area_conocimiento"))
```

Row {data-height=380}
---------------------------------------------------------------------

### Por región de la sede: 4 de las 5 regiones más bajas son del norte (la más baja es Los Ríos)

```{r}
puntos_ic(filter(kd, dimension == "region_sede"), alto = 360)
```

### Lectura para la decisión {data-width=380}

**Qué ocurre.** Cerca de 3 de cada 10 titulados de pregrado 2025 terminó más de un año después de la duración teórica de su carrera.

**Dónde se concentra.** En carreras profesionales universitarias (`r pct(peor$pct)` oportuna), en Derecho (`r pct(ar$pct)`) y en sedes de la macrozona norte.

**Qué acción podría tomarse.** Priorizar el seguimiento del avance curricular y del proceso de titulación (tesis, examen de grado) en esas carreras. Usa la página **Explorar** para identificar las instituciones con mayor volumen bajo la meta.

<span style="color:#d03b3b">⚠</span> **Advertencia:** los datos incluyen **solo a quienes se titularon**; quienes desertaron no aparecen. Las diferencias son **asociaciones**, no efectos causales.

Factores asociados
=====================================================================

Row {data-height=175}
---------------------------------------------------------------------

### Cómo leer esta página {data-width=650}

Regresión logística sobre `r num(x$n_modelo)` titulaciones (se excluye 1 registro sin edad de ingreso). Cada barra muestra **cuántos puntos porcentuales cambia la probabilidad de titularse fuera de plazo** respecto de la categoría de referencia (en gris claro), **manteniendo constantes** las demás variables. Gris = diferencia no significativa (IC 95 % del odds ratio incluye 1; errores agrupados por institución).

### Capacidad del modelo

```{r}
valueBox(formatC(x$metricas$AUC, format = "f", digits = 3, decimal.mark = ","),
         caption = paste0("AUC en datos de prueba (30 %). Moderado: sirve para identificar factores, no para predecir casos individuales."),
         icon = "fa-check-circle", color = "#52514e")
```

Row {data-height=820}
---------------------------------------------------------------------

### Efecto ajustado sobre la probabilidad de titularse fuera de plazo (puntos porcentuales)

```{r}
nombres <- c(grupo_inst = "Institución · nivel", area_conocimiento = "Área",
             modalidad_jornada = "Modalidad", macrozona = "Macrozona",
             tramo_edad_ingreso = "Edad al ingreso", genero = "Género")
ef <- x$efectos |>
  mutate(grupo = nombres[variable],
         estado = case_when(es_referencia ~ "Referencia",
                            !significativo ~ "No significativa",
                            dif_vs_ref_pp > 0 ~ "Más atraso",
                            TRUE ~ "Menos atraso"),
         etiqueta = paste0(grupo, ": ", nivel))
ef <- ef |> arrange(match(variable, names(nombres)), dif_vs_ref_pp) |>
  mutate(etiqueta = factor(etiqueta, levels = rev(unique(etiqueta))))
plot_ly(ef, x = ~dif_vs_ref_pp, y = ~etiqueta, type = "bar", orientation = "h",
        color = ~estado,
        colors = c("Más atraso" = NARANJA, "Menos atraso" = AZUL,
                   "No significativa" = GRIS, "Referencia" = "#e1e0d9"),
        text = ~ifelse(es_referencia, "ref.", pp(dif_vs_ref_pp)), textposition = "outside",
        cliponaxis = FALSE,
        hovertext = ~paste0("<b>", etiqueta, "</b><br>Prob. fuera de plazo: ", pct(prob_fuera_plazo),
                            "<br>Diferencia vs referencia: ", pp(dif_vs_ref_pp),
                            ifelse(is.na(OR), "<br>(categoría de referencia)",
                                   paste0("<br>OR ", formatC(OR, format = "f", digits = 2, decimal.mark = ","),
                                          " (IC 95 %: ", formatC(OR_inf, format = "f", digits = 2, decimal.mark = ","),
                                          "–", formatC(OR_sup, format = "f", digits = 2, decimal.mark = ","), ")"))),
        hoverinfo = "text", height = 620) |>
  layout(xaxis = list(title = "Diferencia en puntos porcentuales (pp)", zeroline = TRUE,
                      range = c(min(ef$dif_vs_ref_pp) - 9, max(ef$dif_vs_ref_pp) + 9),
                      zerolinecolor = TXT2, gridcolor = "#e1e0d9"),
         yaxis = list(title = "", tickfont = list(size = 11)),
         legend = list(orientation = "h", x = 0, y = 1, yanchor = "bottom"), bargap = 0.35,
         margin = list(l = 10, t = 40)) |>
  config(displaylogo = FALSE)
```

### Calibración y robustez {data-width=380}

```{r}
cal <- x$calibracion
plot_ly(cal, x = ~100 * prob_predicha, y = ~100 * tasa_observada, type = "scatter",
        mode = "lines+markers", line = list(color = AZUL, width = 2), marker = list(size = 9, color = AZUL),
        text = ~paste0("Decil ", decil, "<br>Predicho: ", pct(100 * prob_predicha),
                       "<br>Observado: ", pct(100 * tasa_observada)), hoverinfo = "text",
        name = "Deciles", height = 330) |>
  add_lines(x = c(0, 70), y = c(0, 70), line = list(color = GRIS, dash = "dash", width = 1),
            name = "Calibración perfecta", inherit = FALSE, hoverinfo = "none") |>
  layout(xaxis = list(title = "% predicho fuera de plazo", range = c(0, 70)),
         yaxis = list(title = "% observado", range = c(0, 70)),
         legend = list(orientation = "h", y = -0.3)) |>
  config(displaylogo = FALSE)
```

**Lectura:** los puntos siguen la diagonal, así que las probabilidades del modelo son confiables en promedio.

**Robustez:** al agregar la duración teórica de la carrera las conclusiones por área, género, edad y región no cambian. Dos resultados sí dependen de esa especificación: **CFT** (pasa a significativo) y **Semipresencial u otra** (p = 0,055 → 0,034, en el límite). No se recomienda actuar sobre ellos sin más análisis.

**Edad al ingreso:** que quienes entran con más de 30 años se titulen más a tiempo probablemente refleja **sesgo de supervivencia** (los que se atrasan abandonan y no aparecen en los datos).

Explorar instituciones
=====================================================================

```{r}
cel <- x$celdas |>
  transmute(Institución = nomb_inst, Grupo = grupo_inst,
            `Área` = area_conocimiento, Macrozona = macrozona,
            Titulados = n, `Fuera de plazo` = n - n_oportuna,
            `% oportuna` = round(pct, 1),
            `IC 95 %` = paste0(formatC(ic_inf, format = "f", digits = 1, decimal.mark = ","), "–",
                               formatC(ic_sup, format = "f", digits = 1, decimal.mark = ",")),
            `Atraso (sem.)` = mediana_sobreduracion,
            Estado = estado_meta(ic_inf, ic_sup),
            ic_inf = round(ic_inf, 1), ic_sup = round(ic_sup, 1))
sd <- SharedData$new(cel, group = "celdas")
```

Inputs {.sidebar data-width=260}
---------------------------------------------------------------------

**Filtros** (se aplican al gráfico y a la tabla)

```{r}
filter_select("f_grupo", "Institución · nivel", sd, ~Grupo)
filter_select("f_area", "Área del conocimiento", sd, ~`Área`)
filter_select("f_macro", "Macrozona de la sede", sd, ~Macrozona)
filter_checkbox("f_estado", "Estado respecto de la meta", sd, ~Estado, inline = FALSE)
filter_slider("f_n", "Titulados en la celda", sd, ~Titulados, round = TRUE)
```

---

<small>Cada punto es una **institución × nivel × área × macrozona**. Se ocultan las celdas con menos de `r x$n_min_celda` titulados (`r num(x$n_celdas_excl)` celdas) para evitar porcentajes inestables. **Abajo a la derecha** del gráfico están las celdas de **mayor volumen y menor % oportuna**: ahí una mejora tendría más impacto. El estado usa el IC 95 % (gris = no concluyente).</small>

Row {data-height=470}
---------------------------------------------------------------------

### ¿Dónde actuar? Volumen de titulados vs % de titulación oportuna

```{r}
plot_ly(sd, x = ~Titulados, y = ~`% oportuna`, type = "scatter", mode = "markers",
        color = ~Estado, colors = COLORES_ESTADO,
        marker = list(size = 9, opacity = 0.75, line = list(color = "#fcfcfb", width = 1)),
        text = ~paste0("<b>", Institución, "</b><br>", Grupo, " · ", `Área`, " · ", Macrozona,
                       "<br>Oportuna: ", pct(`% oportuna`), " (IC ", pct(ic_inf), "–", pct(ic_sup), ")",
                       "<br>Titulados: ", num(Titulados),
                       "<br>Titulados fuera de plazo: ", num(`Fuera de plazo`)),
        hoverinfo = "text", height = 450) |>
  layout(xaxis = list(title = "Titulados (escala logarítmica)", type = "log", gridcolor = "#e1e0d9"),
         yaxis = list(title = "% titulación oportuna", ticksuffix = " %", range = c(0, 102)),
         shapes = list(list(type = "line", y0 = x$meta, y1 = x$meta, x0 = 0, x1 = 1, xref = "paper",
                            line = list(color = NARANJA, dash = "dash", width = 1.5))),
         legend = list(orientation = "h", y = -0.15)) |>
  highlight(on = "plotly_click", off = "plotly_doubleclick", color = "#4a3aa7") |>
  config(displaylogo = FALSE)
```

Row {data-height=720}
---------------------------------------------------------------------

### Detalle: ordenado por titulados fuera de plazo (dónde una mejora tiene más impacto)

```{r}
datatable(sd, rownames = FALSE, extensions = "Buttons", fillContainer = FALSE,
          options = list(pageLength = 10,
                         language = list(search = "Buscar:", info = "Mostrando _START_ a _END_ de _TOTAL_ celdas",
                                         infoEmpty = "Sin resultados", infoFiltered = "(filtrado de _MAX_)",
                                         zeroRecords = "No hay celdas que cumplan los filtros",
                                         paginate = list(previous = "Anterior", `next` = "Siguiente")),
                         # columnas (base 0): 5 = Fuera de plazo; 10 y 11 = IC numéricos (solo para el gráfico)
                         order = list(list(5, "desc")), dom = "Bfrtip", buttons = list("csv"),
                         autoWidth = FALSE,
                         columnDefs = list(list(visible = FALSE, targets = c(10, 11)),
                                           list(className = "dt-right", targets = 4:8)))) |>
  formatStyle("Estado", color = styleEqual(names(COLORES_ESTADO), unname(COLORES_ESTADO)),
              fontWeight = "bold")
```

Datos y método
=====================================================================

Row
---------------------------------------------------------------------

### Definición de los KPI

| KPI | Definición | Unidad | Meta | Período | Fuente | Actualización |
|---|---|---|---|---|---|---|
| Titulación oportuna | Titulaciones con semestres transcurridos ≤ duración teórica + `r x$holgura` | % de titulaciones | `r x$meta` % (referencial) | Año académico 2025 (mar-2025 a feb-2026) | SIES-Mineduc | Datos: `r fch(x$fecha_datos)` · Panel: `r fch(x$generado)` |
| Brecha entre tipos de institución | Diferencia entre el grupo con menor y mayor % oportuna | puntos porcentuales | Reducir | Año académico 2025 | SIES-Mineduc | Ídem |
| Mediana de atraso | Mediana de (semestres transcurridos − duración teórica) | semestres | ≤ 1 | Año académico 2025 | SIES-Mineduc | Ídem |
| % que tarda más del doble | Titulaciones con más del doble de la duración teórica | % de titulaciones | Monitoreo | Año académico 2025 | SIES-Mineduc | Ídem |

**Semestres transcurridos**: desde el semestre de ingreso a la carrera (`anio_ing_carr_ori`) hasta el semestre académico de titulación (marzo–julio = S1; agosto–febrero = S2), ambos inclusive.

### Pregunta y audiencia {data-width=420}

**Pregunta:** ¿qué características de la carrera, la institución y el estudiante se asocian con titularse fuera de plazo en pregrado?

**Audiencia:** direcciones académicas y de análisis institucional que deciden dónde focalizar apoyo al avance curricular y a la titulación.

**Unidad de análisis:** la titulación (un registro). Una persona con dos títulos aporta dos registros.

Row
---------------------------------------------------------------------

### Bitácora de calidad de datos (cada regla, en orden)

```{r}
x$bitacora |>
  transmute(Paso = paso, Dimensión = dimension, Regla = regla,
            `Filas antes` = num(filas_antes), `Filas después` = num(filas_despues),
            Eliminadas = num(eliminadas)) |>
  knitr::kable()
```

### Limitaciones y advertencias {data-width=420}

- **Sesgo de supervivencia:** solo hay titulados; no se observa a quienes desertaron. No es una tasa de titulación del sistema.
- **Asociación, no causalidad:** el diseño es observacional; no hay variables de rendimiento, financiamiento ni trabajo.
- **Duración teórica heterogénea:** algunas instituciones declaran el proceso de titulación sin sumarlo a la duración total; se controla con una variable, pero puede quedar sesgo residual.
- **Planes de continuidad excluidos** (4.526): su año de ingreso corresponde a la carrera de origen.
- **Ingresos desde otra institución excluidos** (17.746; 7,4 % del pregrado): su año de ingreso viene con el código 1900, por lo que no se puede medir su duración. Si se atrasan más o menos que el resto, el KPI podría estar sesgado.
- **Un solo año (2025):** no permite ver tendencias.
- **Privacidad:** se eliminaron MRUN y fecha de nacimiento; el panel solo muestra datos agregados (celdas ≥ `r x$n_min_celda`).

Reproducible con `source("R/run_all.R")` (incluye la generación del dashboard).
